ACORDAO-COMPLETO-2569727

ACÓRDÃO 3825/2023 ATA 14/2023 - PRIMEIRA CÂMARA

VISTOS, relatados e discutidos estes autos de processo de aposentadoria de servidora do Tribunal Regional do Trabalho da 1ª Região, 
ACORDAM os Ministros do Tribunal de Contas da União, reunidos em sessão da Primeira Câmara, diante das razões expostas pelo relator e com fundamento na Constituição Federal, art. 71, III e IX, e na Lei 8.443/1992, arts.1º, V, e 39, II, em:
9.1. considerar ilegal a concessão de aposentadoria à sra. Ivete Mota de Oliveira Coutinho e negar registro ao respectivo ato;
9.2. dispensar a devolução dos valores indevidamente recebidos em boa-fé pela interessada, nos termos do Enunciado 106 da Súmula de Jurisprudência deste Tribunal;
9.3. determinar ao Tribunal Regional do Trabalho da 1ª Região que adote as seguintes providências, sob pena de responsabilidade solidária da autoridade administrativa omissa:
9.3.1. dê ciência à interessada do inteiro teor desta deliberação no prazo de quinze dias e faça juntar o comprovante de notificação a estes autos nos quinze dias subsequentes;
9.3.2. promova, no prazo de trinta dias, o destaque da parcela de um décimo incorporada com base no exercício de função após 8/4/1998 e transforme-a em parcela compensatória, a ser absorvida por quaisquer reajustes futuros, inclusive aquele decorrente da Lei 14.523/2013, assegurado o pagamento de 1/10 de FC-5 com base no art. 5º da Lei 9.624/1998;
9.3.3. após a completa absorção da parcela a que se refere o subitem anterior, o que deve ser possível com base no aumento concedido pela Lei 14.523/2023, emita novo ato concessório, livre da irregularidade apontada;
9.4. determinar à AudPessoal que acompanhe o cumprimento do subitem 9.3.

Pessoal. Aposentadoria. Incorporação de "quintos".

Primeira Câmara

Tribunal Regional do Trabalho da 1ª Região/RJ.

3. Interessados/Responsáveis:
3.1. Interessado: Ivete Mota de Oliveira Coutinho (XXX.398.647-XX).

13.1. Ministros presentes: Walton Alencar Rodrigues (Presidente), Benjamin Zymler (Relator) e Jhonatan de Jesus.
13.2. Ministro-Substituto presente: Weder de Oliveira.

BENJAMIN ZYMLER

Adoto como relatório a instrução a cargo da Unidade de Auditoria Especializada em Pessoal (AudPessoal) , com a qual manifestou sua concordância o representante do Ministério Público junto ao Tribunal de Contas da União (MPTCU) :
"INTRODUÇÃO
Trata-se de ato de aposentadoria, submetido, para fins de registro, à apreciação do Tribunal de Contas da União (TCU) , de acordo com o art. 71, inciso III, da Constituição Federal.  O ato foi cadastrado e disponibilizado ao TCU por intermédio do Sistema e-Pessoal, na forma do art. 2º e 4º da Instrução Normativa TCU 78/2018.
O ato desse processo pertence às seguintes unidades:
Unidade emissora: Tribunal Regional do Trabalho da 1ª Região/RJ.
Unidade cadastradora:  Tribunal Regional do Trabalho da 1ª Região/RJ.
Subunidade cadastradora: DCAPO - Divisão de Concessão de Aposentadorias e Pensões.
EXAME TÉCNICO
Procedimentos aplicados
Os procedimentos para exame, apreciação e registro de atos de pessoal encontram-se estabelecidos na Instrução Normativa TCU 78/2018 e na Resolução TCU 206/2007. Essas normas dispõem que os atos de pessoal disponibilizados por meio do e-Pessoal devem ser submetidos previamente a críticas automatizadas, com base em parâmetros predefinidos.
As críticas das informações cadastradas na etapa de coleta do ato foram elaboradas e validadas levando-se em conta as peculiaridades de cada ato. Os itens verificados nessa etapa são inerentes a dados cadastrais, fundamentos legais, mapa de tempo, ficha financeira, assim como eventuais ocorrências de acumulação. Trata-se de verificações abrangentes, minuciosas e precisas e sem a necessidade de ação humana e, portanto, menos suscetível a falhas. As críticas aplicadas estão discriminadas no sistema, no Menu e-Pessoal, opção 'Crítica', que podem ser acessadas mediante concessão de perfil específico a servidores do TCU responsáveis pela análise.
Além das críticas automatizadas, há verificação humana adicional no caso de haver alertas do sistema ou informações não formatadas, como esclarecimentos do gestor ou do controle interno.  
As críticas também consideram os registros do Sistema Integrado de Administração de Recursos Humanos (Siape) . O Siape disponibiliza informações atualizadas sobre as parcelas que integram os proventos, diferentemente, portanto, do e-Pessoal, que informa as parcelas no momento do registro do ato. 
Essa confrontação com o Siape fornece uma visão atual e verdadeira da situação, o que permite descaracterizar irregularidades e inconsistências que, embora constantes do e-Pessoal, já foram corrigidas.
As verificações detectadas no ato encontram-se discriminadas na aba de pendências do ato no sistema e-Pessoal, bem como no espelho do ato contemplado por esta instrução.
Exame das Constatações
Ato: 37357/2019 - Inicial - Interessado (a) : IVETE MOTA DE OLIVEIRA COUTINHO - CPF: XXX.398.647-XX
Parecer do Controle Interno: considerar o ato Legal.
Constatações e análises: 
1.1.1. Foi respondido 'SIM' à pergunta 'Houve transformação da função efetivamente exercida, após os períodos supramencionados, que proporcionou em aumento dos valores pagos a título de quintos/décimos?' na aba 'Funções exercidas'. Depende de análise manual.
Justificativa do Gestor de Pessoal: Não há. Verificação efetuada no âmbito do TCU.
Análise do Controle Interno:  Não há. Verificação efetuada no âmbito do TCU.
Análise da Equipe Técnica: Ilegal
Observa-se no ato em tela que a interessada teve incluída em seus proventos de aposentadoria parcela decorrente do exercício de função comissionada de código FC-5, nos períodos de 1/2/1990 a 2/3/1990, e 2/1/1991 a 31/1/1991, e 11/12/1992 a 30/12/1992, e 7/1/1993 a 26/1/1993, e 1/6/1993 a 18/1/1994, e 1/6/1994 a 13/6/1995, , em que pese ter exercido a função de código FC-3.
Conforme vasta jurisprudência do Tribunal de Contas da União (entre outros, Acórdão 4783/2014-TCU-Primeira Câmara, de relatoria do Ministro Benjamin Zymler, Acórdãos 9.719/2017 e 2.526/2018-TCU-2ª Câmara, de relatoria do Ministro José Múcio Monteiro, Acórdãos 2.535/2017 e 3.591/2017, ambos da 2ª Câmara, de relatoria do Ministro Aroldo Cedraz e Acórdão 10036/2018-TCU-Segunda Câmara, de relatoria da Ministra Ana Arraes) , a incorporação de quintos e décimos deve se dar com base na remuneração de função comissionada efetivamente exercida. Posterior alteração da função não pode modificar a parcela já incorporada, sujeita apenas às revisões gerais de remuneração dos servidores públicos federais.
Contudo, o art. 2º da Lei 11.758/2008 estabeleceu o seguinte:
Art. 2º Ficam convalidados os atos praticados, até a data de publicação desta Lei, por servidores no exercício de cargos em comissão e funções comissionadas criados, até 7 de fevereiro de 2002, por meio de atos administrativos do Tribunal Regional do Trabalho da 1a Região, bem como os efeitos financeiros decorrentes do exercício desses cargos e funções.
Deste modo, considerando o comando legal contido na Lei 11.758/2008, propõe-se a legalidade do ato neste aspecto.
1.1.2. Houve o registro de pelo menos uma rubrica com 'Denominação para análise pelo TCU = Vantagem de caráter pessoal (23 - VANTAGEM PESSOAL ART.62-A L8112/90 (QUINTOS) - INATIVOS (Vantagem de caráter pessoal - Incorporação de quintos/décimos de função) - R$ 3.434,43) .
Justificativa do Gestor de Pessoal: Não há. Verificação efetuada no âmbito do TCU.
Análise do Controle Interno:  Não há. Verificação efetuada no âmbito do TCU.
Análise da Equipe Técnica: Ilegal
No ato em tela observa-se que a interessada possui incorporação da vantagem denominada quintos após o advento da Lei 9.624/1998, o que impede a legalidade do ato neste aspecto. Consoante as informações prestadas pela Unidade Jurisdicionada, a inativa obteve a incorporação de 5/5 de uma função comissionada código FC-5. A interessada exerceu funções comissionadas, de forma interpolada, entre 1/2/1990 a 12/6/1998. Portanto, a incorporação realizada pela UJ, por decisão administrativa, só foi possível em função da incorporação de parcelas de quintos após 8/4/1998 (data da publicação da Lei 9.624/1998) . Cumpre esclarecer que a UJ atualizou a incorporação da inativa e alterou, sem qualquer fundamento legal, a incorporação de uma função comissionada FC-3 por uma FC-5. A análise desta irregularidade é tratada no corpo da instrução.
Cumpre ressaltar, no ato em tela, a determinação contida no Acórdão 5455/2018-TCU-Segunda Câmara (Ministro-Relator José Mucio Monteiro) . Na decisão, a Corte de Contas esclarece que eventual tempo residual existente em 10/11/1997, e não empregado para a concessão de quintos, pode ser utilizado para incorporação de apenas um décimo, nos termos do art. 5º da Lei 9.624/1998, com termo final, a qualquer tempo, na data em que o servidor completar o interstício de doze meses, de acordo com a sistemática definida na redação original do art. 3º da Lei 8.911/1994, com posterior transformação em VPNI.
Assim, legalmente, observa-se que na data estabelecida pelo texto legal retro mencionado (10/11/1997) a inativa possuía tempo residual não utilizado para a incorporação de parcela de quintos (até a data de publicação da Lei 9.624/1998, de 8/4/1998) , o que permitiria, legalmente, a incorporação de parcela adicional de décimo.
Entretanto, é importante observar que o pagamento da vantagem da inativa está amparado por decisão do Supremo Tribunal Federal. O STF, no julgamento de Embargos de Declaração do RE 638.115/CE, cujo resultado final foi proclamado em 18/12/2019, deu provimento aos Embargos, e reconheceu a ilegitimidade do pagamento dos quintos. Entretanto modulou os efeitos da decisão. Assim, os servidores que recebiam a parcela em razão de decisão administrativa ou decisão judicial sem trânsito em julgado devem manter o pagamento da vantagem até sua absorção integral por quaisquer reajustes futuros concedidos.
Considerando o exposto, considera-se que o ato de aposentadoria em análise deve ser apreciado pela ilegalidade, e, por se tratar de decisão administrativa, entende-se que deve ser determinado ao Gestor de Pessoal que promova o destaque da parcela de quintos incorporada com amparo em funções comissionadas exercidas entre 8/4/1998 a 4/9/2001 e transforme-a em Parcela Compensatória a ser absorvida por quaisquer reajustes futuros, consoante decidido pelo STF no RE 638.115/CE.
O quadro resumo de ocorrências e, quando for o caso, o detalhamento da norma legal e da jurisprudência para as inconsistências acima elencadas encontra-se no anexo II dessa instrução. 
Encaminhamento do ato: 
Considerar ILEGAL e recusar registro do ato de Aposentadoria 37357/2019 - Inicial de IVETE MOTA DE OLIVEIRA COUTINHO do quadro de pessoal do órgão/entidade Tribunal Regional do Trabalho da 1ª Região/RJ, com base nos arts. 71, inciso III, da Constituição Federal, 1º, inciso V, e 39, inciso II, da Lei 8.443/1992 e 260, § 1º, do Regimento Interno. 
Com fulcro no art. 262, caput, do Regimento Interno deste Tribunal, determinar ao órgão/entidade Tribunal Regional do Trabalho da 1ª Região/RJ que: 
dispense a devolução dos valores indevidamente recebidos de boa-fé até a data da ciência do órgão/entidade Tribunal Regional do Trabalho da 1ª Região/RJ, do acórdão que vier a ser proferido, com base no Enunciado 106 da Súmula da Jurisprudência do TCU.
no prazo de trinta dias, contados da ciência da decisão, envie a este Tribunal documentos comprobatórios de que o (a) interessado (a) cujo ato foi impugnado está ciente do julgamento deste Tribunal.
dê ciência, no prazo de quinze dias, contados da notificação, do inteiro teor desta deliberação (a) o interessado (a) , alertando-o (a) de que o efeito suspensivo proveniente da interposição de eventuais recursos junto ao TCU não o (a) exime da devolução dos valores percebidos indevidamente, caso o recurso não seja provido.
promova, no prazo de 30 (trinta) dias, o destaque da (s) parcela (s) de quintos incorporada (s) com amparo em funções comissionadas exercidas entre 8/4/1998 a 4/9/2001 e transforme-a (s) em 'Parcela Compensatória' a ser absorvida por quaisquer reajustes futuros, consoante decidido pelo STF no RE 638.115/CE, caso a incorporação tenha se dado por decisão administrativa ou por decisão judicial não transitada em julgado.
CONCLUSÃO
A abrangência e a profundidade das verificações levadas a efeito fundamentam convicção de que o ato 37357/2019 pode ser apreciado pela ilegalidade, em razão das irregularidades apontadas no item Exame das Constatações desta instrução, que representam afronta à legislação e à jurisprudência de referência
PROPOSTA DE ENCAMINHAMENTO
Ante o exposto, com fundamento no art. 71, inciso III, da Constituição Federal, no art. 1º, inciso V, e art. 39, incisos I e II, da Lei 8.443/1992, no art. 260 do Regimento Interno do Tribunal de Contas da União, propõe-se: 
Considerar ILEGAL e recusar registro do ato de Aposentadoria 37357/2019 - Inicial de IVETE MOTA DE OLIVEIRA COUTINHO do quadro de pessoal do órgão/entidade Tribunal Regional do Trabalho da 1ª Região/RJ, com base nos arts. 71, inciso III, da Constituição Federal, 1º, inciso V, e 39, inciso II, da Lei 8.443/1992 e 260, § 1º, do Regimento Interno.
Com fulcro no art. 262, caput, do Regimento Interno deste Tribunal, determinar ao órgão/entidade Tribunal Regional do Trabalho da 1ª Região/RJ que: 
promova, no prazo de 30 (trinta) dias, o destaque da (s) parcela (s) de quintos incorporada (s) com amparo em funções comissionadas exercidas entre 8/4/1998 a 4/9/2001 e transforme-a (s) em 'Parcela Compensatória' a ser absorvida por quaisquer reajustes futuros, consoante decidido pelo STF no RE 638.115/CE, caso a incorporação tenha se dado por decisão administrativa ou por decisão judicial não transitada em julgado.
dispense a devolução dos valores indevidamente recebidos de boa-fé até a data da ciência do órgão/entidade Tribunal Regional do Trabalho da 1ª Região/RJ, do acórdão que vier a ser proferido, com base no Enunciado 106 da Súmula da Jurisprudência do TCU.
no prazo de trinta dias, contados da ciência da decisão, envie a este Tribunal documentos comprobatórios de que o (a) interessado (a) cujo ato foi impugnado está ciente do julgamento deste Tribunal.
dê ciência, no prazo de quinze dias, contados da notificação, do inteiro teor desta deliberação (a) o interessado (a) , alertando-o (a) de que o efeito suspensivo proveniente da interposição de eventuais recursos junto ao TCU não o (a) exime da devolução dos valores percebidos indevidamente, caso o recurso não seja provido."
É o relatório.

não há.

Procurador Marinus Eduardo De Vries Marsico.

PESSOAL. APOSENTADORIA. INCORPORAÇÃO ADMINISTRATIVA DE "QUINTO" APÓS 8/4/1998. RE 638.115/CE. ART. 5º DA LEI 9.624/1998. TEMPO RESIDUAL. POSSIBILIDADE DE PAGAMENTO DE 1/10. ILEGALIDADE. DETERMINAÇÃO PARA CONSTITUIR PARCELA COMPENSATÓRIA A SER ABSORVIDA JÁ EM RAZÃO DOS EFEITOS FINANCEIROS DA LEI 14.523/2023.

APOSENTADORIA (APOS)

Unidade de Auditoria Especializada em Pessoal (AudPessoal).

Trata-se de processo de aposentadoria da Técnica Judiciária Ivete Mota de Oliveira Coutinho, do Tribunal Regional do Trabalho da 1ª Região (TRT-1) .
2. A concessão teve vigência a partir de 17/1/2019 e foi fundamentada no art. 3º da Emenda Constitucional 47/2005.
3. A unidade técnica e o MPTCU manifestaram-se pela ilegalidade da aposentadoria, em virtude da incorporação do último "quinto" em 16/6/1998, sendo certo que este Tribunal admite, após 8/4/1998, apenas o tempo do cômputo do tempo residual a que se refere o art. 5º da Lei 9.624/1998 para fins de incorporação de 1/10 (vide Acórdão 18332/2021-TCU-Primeira Câmara, rel. Ministro-Substituto André Luís de Carvalho) :
"Art. 5º Fica resguardado o direito à percepção dos décimos já incorporados, bem como o cômputo do tempo de serviço residual para a concessão da próxima parcela, até 10 de novembro de 1997, observando-se o prazo exigido para a concessão da primeira fração estabelecido pela legislação vigente à época."
4. Assim, a prosperar as informações contidas no formulário e-Pessoal 37.357/2019 e tendo em vista as disposições contidas na Lei 11.758/2008, a interessada faria jus a 9/10 de FC-5, e não a 10/10 da função, como a ela foi deferido.
5. Tal pagamento está em desacordo com o entendimento firmado pelo Supremo Tribunal Federal (STF) no RE 638.115/CE, no sentido de que "ofende o princípio da legalidade a decisão que concede a incorporação de quintos pelo exercício de função comissionada no período de 8/4/1998 até 4/9/2001, ante a carência de fundamento legal".
6. Contudo, o próprio STF modulou sua deliberação quando do julgamento de embargos de declaração ocorrido em 18/12/2019 para assegurar a continuidade dos pagamentos dos "quintos", sob a forma de vantagem pessoal nominalmente identificada (VPNI) , quando decorrente de decisão judicial com trânsito em julgado (grifos acrescidos) :
"O Tribunal, por maioria, acolheu parcialmente os embargos de declaração, com efeitos infringentes, para reconhecer indevida a cessação imediata do pagamento dos quintos quando fundado em decisão judicial transitada em julgado [...]. No ponto relativo ao recebimento dos quintos em virtude de decisões administrativas, o Tribunal, em razão de voto médio, rejeitou os embargos e, reconhecendo a ilegitimidade do pagamento dos quintos, modulou os efeitos da decisão de modo que aqueles que continuam recebendo até a presente data em razão de decisão administrativa tenham o pagamento mantido até sua absorção integral por quaisquer reajustes futuros concedidos aos servidores. [...] Por fim, o Tribunal, por maioria, também modulou os efeitos da decisão de mérito do recurso, de modo a garantir que aqueles que continuam recebendo os quintos até a presente data por força de decisão judicial sem trânsito em julgado tenham o pagamento mantido até sua absorção integral por quaisquer reajustes futuros concedidos aos servidores [...]".
7. No caso concreto, a interessada é aparentemente beneficiária de decisão administrativa, motivo pelo qual deve-se determinar ao órgão de origem que constitua parcela compensatória com o valor equivalente a 1/10 de FC-5 (aproximadamente R$ 343,44) , a ser absorvida por todo e qualquer reajuste a ela concedido, inclusive por força da Lei 14.523/2023, recentemente publicada.
8. Outrossim, deve-se determinar a emissão de novo ato de aposentadoria tão logo seja promovida a integral absorção da parcela compensatória, o que, possivelmente, já deveria ter ocorrido como consequência da nova lei.
9. Por fim, proponho a dispensa de devolução dos valores indevidamente recebidos em boa-fé pela inativa, nos termos do Enunciado 106 da Súmula de Jurisprudência desta Corte.

Diante do exposto, VOTO por que o Tribunal adote a deliberação que ora submeto a este colegiado.
TCU, Sala das Sessões, em 16 de maio de 2023.
BENJAMIN ZYMLER 
Relator